最高法院刑事判決　　　　　　　　　111年度台上字第1636號
上　訴　人　詹禮孝




選任辯護人　趙家光律師
上　訴　人　謝毅覺



選任辯護人　賴忠明律師
上列上訴人等因偽造文書案件，不服臺灣高等法院高雄分院中華
民國110年10月14日第二審判決（110 年度上訴字第374號，起訴
案號：臺灣高雄地方檢察署107年度偵字第16197號、108 年度偵
字第4833號），提起上訴，本院判決如下：
    主  文
原判決關於謝毅覺部分撤銷，發回臺灣高等法院高雄分院。
其他上訴駁回。
    理  由
壹、撤銷發回部分（上訴人謝毅覺部分）
一、本件原判決認定謝毅覺有其事實欄所載之犯行，因而撤銷第
    一審對於謝毅覺科刑之判決，改判依想像競合犯規定從一重
    論處謝毅覺共同犯行使偽造私文書罪刑，並諭知相關沒收、
    追徵價額，固非無見。
二、惟查：
（一）刑法第210 條之偽造私文書，以無製作權人而捏造他人名
      義製作該文書為構成要件之一，此即學理上所謂「無形偽
      造」，倘行為人以自己名義製作之文書，或基於他人之授
      權、委託，以該他人名義製作之文書，既非無製作權，縱
      令內容有所不實，亦不能成立該犯罪；又關於共同正犯之
      間為如何之犯意聯絡與行為分擔，應依積極證據加以認定
      ，詳實記載所依憑之理由，方足據以為共同正犯之論罪科
      刑。原判決事實欄雖認定謝毅覺與上訴人詹禮孝共同基於
      詐欺取財、行使偽造私文書之犯意聯絡，由詹禮孝於民國
      103年12月3日稍早某日，偽造如原判決附表所示陳○璇印
      文11枚、署押1枚，冒用陳○璇名義虛偽製作謝毅覺於103
      年11月21日以新臺幣（下同）1,400 萬元向陳○璇買受屏
      東縣○○鄉○○路0段000號房地（下稱上開房地）之不實
      不動產買賣契約書（下稱不實買賣契約書），交謝毅覺簽
      名後持向高雄銀行申請貸款而行使等節（參見原判決第 2
      頁第1至2、8 至16行），復於理由欄敘明謝毅覺與詹禮孝
      「2 人於事前計畫詐取高額貸款細節、謀議分工，被告謝
      毅覺明知不動產買賣之交易價格及買受人，為銀行核貸款
      項與否之重要事項，為向銀行詐取貸款，謀取高額報酬，
      進而與共同被告詹禮孝共同偽造不實之不動產買賣契約書
      向銀詐取貸款，客觀上已然實行詐欺取財及行使偽造私文
      書之行為，主觀上當具有詐欺取財及偽造文書之犯意甚明
      。」等語（參見原判決第6 頁第19至24行）。然該不實買
      賣契約書中關於買受人部分，謝毅覺係以自己名義製作，
      尚非無製作權人；而偽造出賣人陳○璇印文、署押部分，
      依原判決所採納詹禮孝於第一審之證詞：「我經友人介紹
      認識謝毅覺，謝毅覺是軍人貸款比較容易，一開始我就有
      跟謝毅覺說要買房子做違法超貸，抓比較高的金額做假契
      約超貸，我有坦白講是違法的，…」（原判決第4頁第8至
      11行），則謝毅覺知悉並參與部分，是否僅單純之契約交
      易價格等內容虛偽不實？抑或包含未經陳○璇授權、委託
      ，偽造陳○璇之印文、署押，表示陳○璇以1,400 萬元出
      售上開房地部分？尚有未明，此攸關謝毅覺是否成立本件
      共同行使偽造私文書罪名，原審未為調查釐清，遽以謝毅
      覺擔任人頭申辦貸款及分受報酬等項，即推論謝毅覺共同
      犯行使偽造私文書罪名，自有理由不備之違誤。
（二）有罪判決書所記載之犯罪事實，為論罪科刑適用法律之基
      礎，故凡於適用法律有關之重要事項，必須詳加認定，明
      確記載，然後於理由內敘明犯罪所憑之證據及認定之理由
      ，始足為適用法律之依據。又客觀上為法院認定事實及適
      用法律基礎之證據，雖已調查而其內容尚未明瞭者，即與
      未調查無異，如遽行判決，仍屬應於審判期日調查之證據
      而未予調查之違法。依原判決認定之事實，謝毅覺與詹禮
      孝共同意圖為自己不法之所有，基於詐欺取財、行使偽造
      私文書之犯意聯絡，2人於103年11月28日偕同高雄銀行承
      辦人員張○輝等人前往上開房地，推由謝毅覺向承辦人員
      佯稱欲買受上開房地等情（參見原判決第2頁第1至8 行）
      ，並說明謝毅覺提出之高雄市後備指揮部110年3月9 日後
      高雄管字第0000000000號函檢送之出勤紀錄（下稱出勤紀
      錄，參見原審卷第37頁），其中103年11月28日之上午7時
      53分56秒至11時49分31秒間、下午13時53分59秒至17時34
      分17秒間，各有近4 小時空檔，足以由高雄市區往返上開
      房地現場，而不足為有利於謝毅覺之認定等語。果若如此
      ，參諸卷附之出勤紀錄僅紀載刷卡時間，並未標記進、出
      時間，則原判決所認謝毅覺有前揭空檔可外出至上開房地
      配合調查，所憑為何？又上揭高雄市後備指揮部函所附謝
      毅覺103 年11月份休假紀錄（參見原審卷第33、35頁），
      其中28日欄位共記有4 個「例」，代表何意？與當日出勤
      紀錄有無關聯？謝毅覺既始終否認偕同高雄銀行人員於10
      3 年11月28日至上開房地，原審未予調查釐清，遽予採信
      證人張○輝之證言及其所製作之不動產市調表內容，推論
      謝毅覺共同參與此部分詐欺高雄銀行之犯行，而未為必要
      之論斷及說明，容有調查未盡，併有理由不備之違誤。
三、以上或為上訴意旨所指摘，或為本院得依職權調查之事項，
    上開違背法令影響於事實之確定，本院無可據以為裁判，應
    認原判決就謝毅覺部分有撤銷發回更審之原因。
貳、上訴駁回部分（上訴人詹禮孝部分）
一、按刑事訴訟法第377 條規定，上訴於第三審法院，非以判決
    違背法令為理由，不得為之。是提起第三審上訴，應以原判
    決違背法令為理由，係屬法定要件。如果上訴理由書狀並未
    依據卷內訴訟資料，具體指摘原判決不適用何種法則或如何
    適用不當，或所指摘原判決違法情事，顯與法律規定得為第
    三審上訴理由之違法情形，不相適合時，均應認其上訴為違
    背法律上之程式，予以駁回。
二、本件經原審審理結果，認為詹禮孝有如原判決事實欄所載行
    使偽造私文書之犯行明確，因而撤銷第一審該部分之科刑判
    決，改判仍依想像競合犯之規定從一重論處詹禮孝犯共同行
    使偽造私文書罪刑，並諭知相關之沒收、追徵價額。已詳敘
    其調查、取捨證據之結果及憑以認定犯罪事實之心證理由。
三、原判決係綜合詹禮孝坦承犯行之自白，證人陳○璇、邱芝榕
    、張○輝之證詞，借名信託登記協議書、上開房地不動產移
    轉登記、抵押貸款相關資料，暨案內其他證據資料，資為判
    斷詹禮孝偽造出賣人陳○璇印文、署押之不實買賣契約書，
    與謝毅覺共同持向高雄銀行貸款1,126 萬元之犯罪事實，依
    序記明所憑之證據及理由。且詹禮孝既已供認行使偽造私文
    書之犯行，原審乃依調查證據所得直接、間接證據為合理推
    論，相互勾稽，就詹禮孝所承行使偽造私文書之自白內容，
    如何與卷存事證相合，何以堪信屬實，已載敘其理由明確。
    所為論列說明，無悖乎經驗法則與論理法則。至於不實買賣
    契約書中除買受人謝毅覺部分之署押外，其他內容均係詹禮
    孝交由不知名之員工代填，業經詹禮孝於調查站、第一審供
    述明確，復於調查站、偵查及第一審、原審審理時均坦承偽
    造該不實買賣契約書之犯行，原判決事實欄逕認係詹禮孝偽
    造陳○璇之印文、署押，冒用陳○璇名義虛偽製作不實買賣
    契約書，行文雖有欠當，仍於判決結果不生影響，要無詹禮
    孝上訴意旨所指有證據上理由矛盾之違法。
四、是否宣告緩刑，屬事實審法院依職權裁量事項，原審斟酌情
    狀未宣告緩刑，既不違背法令，當事人自不得以其未諭知緩
    刑，執為提起第三審之上訴理由。詹禮孝上訴意旨任憑己意
    ，漫詞執其涉案情節、犯後態度、和解賠償之情形，及個人
    、家庭等因素，指摘原判決未諭知緩刑，有所失當，無非係
    就原判決已說明事項及屬原審量刑職權之適法行使，持憑己
    見，任意指摘，自非合法之第三審上訴理由。另詹禮孝已陳
    明其出借款項予謝毅覺購車等語明確，原判決因認此購車款
    非屬謝毅覺之不法犯罪所得，不能自詹禮孝之犯罪所得扣除
    ，尚無不合。詹禮孝上訴意旨執以指摘，同非適法。
五、綜合前旨及詹禮孝其他上訴意旨，無非係置原判決所為明白
    論斷於不顧，仍持已為原判決指駁之陳詞再事爭辯，或對於
    事實審法院取捨證據、自由判斷證據證明力與量刑之職權行
    使，徒以自己說詞，任意指為違法，與法律規定得為第三審
    上訴理由之違法情形，不相適合。本件關於詹禮孝行使偽造
    私文書部分之上訴違背法律上之程式，應予駁回。上開得上
    訴第三審部分之上訴，既因不合法而從程序上予以駁回，則
    與之有裁判上一罪關係之刑法第339條第1項詐欺取財部分，
    核屬刑事訴訟法第376條第1項第4 款不得上訴第三審法院之
    罪，且未合於同條項但書例外得上訴第三審之要件，自無從
    為實體上審判，應併從程序上駁回。
據上論結，應依刑事訴訟法第397條、第401條、第395 條前段，
判決如主文。
中    華    民    國   111    年    3     月    30    日
                  刑事第六庭審判長法  官  許  錦  印  
                                  法  官  何  信  慶  
                                  法  官  朱  瑞  娟  
                                  法  官  劉  興  浪  
                                  法  官  高  玉  舜  
本件正本證明與原本無異
                                  書記官
中    華    民    國   111    年    4     月    7     日